臺灣花蓮地方法院民事判決　九十一年度訴字第二六二號
　　原　　　告　甲○○
　　訴訟代理人　丙○○
　　被　　　告　花蓮縣泥水業職業工會
　　法定代理人　乙○○
右當事人間請求損害賠償事件，本院判決如左：
    主    文
原告之訴及假執行之聲請均駁回。
訴訟費用由原告負擔。
    事    實
甲、原告方面：
  一、聲明：
    １、被告應給付原告新台幣陸拾柒萬貳仟元整，及自起訴狀繕本送達翌日起至清
        償之日止，按年息百分之五計算之利息。
　　２、訴訟費用由被告負擔。
　　３、原告願供擔保，請准宣告假執行。
　二、陳述：
  　１、緣訴外人黃美雲（民國八十九年八月十一日死亡）為原告之妻，係從事泥水
　　　　工之工作，屬勞工保險條例第六條第一項第七款規定之「無一定雇主或自營
　　　　作業之勞工」，其於民國（以下同）八十一年起即加入被告花蓮縣泥水業職
　　　　業工會為其會員，並以其本人為被保險人，該工會（即被告）為其勞工保險
　　　　之投保單位，而加入勞工保險，此有勞工保險被保險人投保資料表可稽。
　　２、次查關於勞工保險費之繳納方式及繳納期限，依勞工保險條例第十六條第一
　　　　項第二款規定，無一定雇主或自營作業者而參加職業工會之被保險人，其自
　　　　行負擔之保險費，應按月向其所屬投保單位繳納，於次月底前繳清，所屬投
　　　　保單位應於再次月底前負責彙繳保險人。又同條例第十七條第四項規定，被
　　　　保險人如逾寬限期十五日而仍未送交者，其投保單位得代為加收滯納金彙繳
　　　　保險人。另對於工會會員欠繳勞工保險費，依同條例施行細則第四十一條之
　　　　規定，投保單位應先行墊繳。
　　３、準上所述，依前述之規定，若職業工會會員欠繳勞保費時，職業工會應先行
　　　　為欠費的會員代墊勞保費，而復另向欠費的會員催收應繳之勞保費。且職業
　　　　工會亦不得因勞工欠繳勞保費而擅自逕予退保，此為中央主管機關數則命令
　　　　：包括內政部七十三年七月二日（７３）台內社字第二三九三八七號函、內
　　　　政部七十五年四月三日台內社字第三九二二二四號函、勞委會八十二年八月
　　　　二十三日（８２）勞保工字第四００三八號函、勞委會八十二年九月二十九
　　　　日台（８２）勞保工字第五九一三八號函及勞委會八十三年八月十日台（８
　　　　３）勞保工字第六四一八六號函等均有明示，從而工會不得擅自將未繳費之
　　　　會員退保。有關上開法令釋示，併有司法判決可考（謹摘錄勞動基準月刊第
　　　　一二一期第十一頁至第十七頁，有關職業工人欠繳勞保費，工會將其退保之
　　　　後死亡之台灣板橋地方法院民事判決。
　　４、綜上所陳，被告既為訴外人黃美雲之勞工保險投保單位，依首揭勞工條例相
　　　　關規定，被告不得以訴外人黃美雲欠繳勞保費為由逕自退保，致被保險人（
　　　　即訴外人黃美雲）於八十九年八月十一日發生車禍身故後，無有效之勞工保
　　　　險存在。從而，被告既有違反保護他人法律，自應推定有過失，而投保單位
　　　　違反上開規定，依實務及學者通說見解關於類似案例，亦訥定有違其投保契
　　　　約之附隨義務，應負賠償責任，本件被告亦難辭其咎。
　　　　而原告係被保險人之配偶，茲因被告擅自退保之行為，應符民法第一百八十
　　　　四條侵權行為之規定，而本件因被告違反保護他人法律，致原告受有因此無
　　　　法依勞工保險條例第六十三條第一項第三款及第六十五條第一項第一款之規
　　　　定而得向保險人請領被保險人死亡時，按其平均月投保薪資計算五個月之喪
　　　　葬津貼及三十個月之遺囑津貼之損害。而本件黃美雲（即被保險人）平均月
　　　　投保薪資為壹萬玖仟貳佰元整，是原告計受有陸拾柒萬貳仟元整之損害，爰
　　　　為訴之聲明第一項金額之請求。
    ５、依據中央法規標準法第十一條規定：法律不得牴觸憲法，命令不得牴觸憲法
        或法律，下級機關訂定之命令不得牴觸上級機關之命令。工會法第一條明訂
        工會以保障勞工權益，增進勞工知能，發展生產事業，改善勞工生活為宗旨
        。依內政部六十九年七月二十四日六九台內社字第三四０三五號函釋：查勞
        工保險條例第六條第一項第八款（現為第七款）既將無一定雇主而參加職業
        工會之勞工列為強制投保對象，應以所屬工會為投保單位辦理參加勞工保險
        ，則工會辦理會員勞保業務，縱令與會員並無僱傭關係，依法亦應具強制性
        質，而為實體投保單位無疑，準此，勞工保險條例規定有關投保單位應負之
        義務與責任，工會自應予以適用。
　　　　依照行政院勞工委員會八十四年十一月一日台八十四勞保二字第一三七五一
　　　　一號函示略以，有關職業工會會員未繳納保費，而遭所屬職業工會退保一節
　　　　，查無一定雇主或自營作業並經依法取得職業工會會員資格者，係屬勞工保
　　　　險條例第六條第一項第七款規定之強制投保對象，其於保險有效期間縱有積
　　　　欠保費之情事，依規定仍不得予以退保，惟其所屬投保單位若逕予退保，致
　　　　被保險人權益受損，屬民法侵權行為，宜請逕循司法途徑解決。
　　６、據工會法第五條工會之任務如下︰十三、有關改善勞動條件及會員福利事項
　　　　之促進。十四、合於第一條宗旨及其他法律規定之事項。又該法施行細則第
　　　　二十九條工會會員如不依法繳納會費，應由工會限期繳納，逾期仍不繳納者
　　　　，得予以警告、罰款、停權等處分。被告之章程第十四條規定會員有一切依
　　　　法應享之權利。依據民法第七十一條法律行為，違反強制或禁止之規定者，
　　　　無效。但其規定並不以之為無效者，不在此限。查勞工保險條例第一條為保
　　　　障勞工生活，促進社會安全，制定本條例；本條例未規定者，適用其他有關
　　　　法律。次查勞工保險條例第十七條明定第六條第一項第七款、第八款及第八
　　　　條第一項第四款規定之被保險人，依第十五條規定負擔之保險費，應按期送
　　　　交所屬投保單位彙繳。如逾寬限期間十五日而仍未送交者，其投保單位得適
　　　　用第一項規定，代為加收滯納金彙繳保險人；加徵滯納金十五日後仍未繳納
　　　　者，暫行拒絕給付。
　　　　今被告工會依入會申請切結書之加保遵行事項內規及章程第十二條及第十三
　　　　條規定，得主動予以申報退保之說明顯違反勞工保險條例之強制規定應屬無
　　　　效。
乙、被告方面：
  一、聲明：
  　１、原告之訴駁回。
　２、訴訟費用由原告負擔。
　３、願供擔保請准宣告免假執行。
  二、陳述：
　　１、被告是投保單位，核與黃美雲君之間並無任何保險契約關係，僅係代為投保
　　　　而已，且黃美雲君自八十一年六月二日加入工會，並立具入會切結書之加保
　　　　遵行事項內規定：願遵照工會章程，服從各種議決案，如有違背時願受本會
　　　　依法制裁，絕不異議（附件一）。
        黃美雲君八十九年三、四、五月份欠繳會費及保險費，經被告以名信片、雙
        掛號催繳及電話通知前來繳納（証人承辦人黃秋美，址吉安鄉○○村○○○
        街三號），但黃女仍於八十九年六月十五日前尚未繳納（附件二），此為原
        告及黃美雲斯時不得諉為不知。故依被告章程第十二條規定：會員欠繳會費
        三個月時，經警告仍不接受者，應予開除會員資格。及第十三條規定：會員
        被除名、退會，並自行將勞保、健保退保（附件三）。於是被告在八十九年
        六月十五日代黃女墊繳保費後，乃於八十九年七月五日第四屆臨時理、監事
        聯席會議決議案通過（附件四），依法及約定將黃女除名提案至大會。
　２、按工會法第十一條規定：工會會員之除名，應經會員代表大會之決議（附件
  　　　五）。黃美雲君經工會于八十九年六月十五日退保後，旋經被告八十九年七
  　　　月二十九日第五屆第一次會員代表大會，討論提案中第三案經代表大會決議
  　　　：通過除名，並加追認，並呈報花蓮縣政府、花蓮縣總工會及中華民國泥水
　　　  建築業職業工會全國聯合會核備。（附件六，詳見被告大會手冊第五十三頁
　　　  及第七十一頁）。其黃美雲君於八十九年八月十一日發生死亡結果，然已係
　　　  本工會召開完會員代表大會除名後始發生，被告一切均係依法、依約而為，
　　　  故被告亦無損害黃美雲權益之情。且依黃美雲君之案例若不退保將產生健康
　　　  者以拒繳保費為手段，待須要申請保險保障時再繳納保費，易造成巧取保險
　　　  給付，亦不足為訓。
　　　又原告援引之判決書應係認定若工會在會員未按期繳納，而未經催繳程序及
　　　  逾期未繳予以除名後，再將之退保，方才與法未合，而非被告在有任何正當
　　　  理由下將會員退保、除名均於法不合。但查，如上所陳，原告及其妻（即死
　　　  者），於斯時均未依約繳納保費，而且，工會數次以信函催告，復多次由承
　　　  辦人以電話通知前來繳款（得傳訊之）竟仍超逾三月以上拒絕繳交保費，為
　　　  此不得已被告始依規定辦理，將原告之妻辦理退保，復在上開條件及工會之
　　　  章程下，提請大會將之依法除名，上開除名之程序並符規定，而參諸其喪失
　　　  資格除名之時間，係同年七月二十九日，因而死者既然喪失會員資格，被告
　　　  亦得將之立即辦理退保（參行政院勞工委員會八十二年八月二十三日台八二
　　　  勞保二字第四八五一二號函），是若依該函以觀，至少，在八十九年七月二
　　　　十九日或翌日前，被告亦得依規定對原告之妻退保，並無不合，則死者死亡
　　　  事故既發生在同年八月十一日，則亦顯逾越得享有合法勞保之期間至明，易
　　　  言之，至遲在同年七月二十九日前，死者亦在經工會合法除名後，喪失勞保
　　　  投保資格，其死亡事故既在除名後之多日始發生，則其受益人自不得再享有
　　　  保險理賠之權益，而被告之辦理退保亦無不法，遑論構成侵權行為之可言，
　　　  原告之主張顯無理由，請准駁回。
　３、退步言之，原告及其妻均係工會之人員，其亦知悉工會章程及投保規定，今
　　　　其於立下切結書，明知不繳保費三個月經催告仍不繳納依約及規定會有遭退
　　　　保及除名而喪失投保資格之危險，猶仍不加注意，仍在信函及電話催告下，
　　　　超逾三個月後拒絕繳納，姑不論其是否因缺錢而無力繳交，但至少其明知其
　　　　風險，而且，工會亦非得獨厚之，而一再代為繳納保費，從而，在依死者之
　　　　切結及工會之規章下，依法將其退保並在會員大會通過除名，追認退保，均
　　　　係為維護工會及全體會員合法權益，而且，對故不繳費者予以適法之處分，
　　　　死者加入工會多年不得諉為不知，今其不論基於故意或過失未依法繳納保費
　　　　，而遭退保，詎料竟於退保後近二個月之時間發生保險事故，無法領取保險
　　　　金，對於上開之損害發生與擴大，殊不得不被認為同應負其與有過失之責，
　　　　方符公平，且符法制，以杜投機之徒。
　　４、原告主張職業工會會員欠繳勞保費時，職業工會應先行為欠費的會員代墊勞
　　　  保費，而復向欠費的會員催收應繳之勞保費，且職業工會亦不得因勞工欠繳
　　　  勞保費，而擅自逕予退保，而認被告有違反保護他人法律，推定過失及投保
　　　  契約之附隨義務，而依侵權行為請求損害賠償云云。惟查：
  　　職業工會不得因會員欠繳勞保費將其退保之解釋令，雖認將造成健康者拒
    　　　繳保費，而不參加保險，待其須要保險保障時再加入，造成巧取保險給付
    　　　，並非認為若故意欠繳、拒繳保費，而經過一定程序符合退保之規定，即
    　　　得加以退保，否則，若加保人於加保後，即故意不再繳費，而苟若此際職
    　　　業工會倘無法適時退保，尤應負擔會員之保費，豈不增加其他會員之負擔
    　　　，頗為不公平，復於未繳費下，在保險事故發生時，復得任令取得保險理
    　　　賠，此豈是勞保規範之目的。
  　　至於工會先行代墊保費，再向欠費會員催收，其亦僅係屬惟恐加保人一時
    　　　的無法繳交保費即遭退保，若未再予催收之寬限，對加保人有所不利，非
    　　　謂苟若加保人欠繳保費，經過催收，並在正當理由一定之程序下，將之除
    　　　名，仍得以其未繳保費，而將之退保，而在『職業工會會員喪失資格者，
    　　　可予退保』（參行政院勞工委員會八十二年八月廿三日８２勞保工字第四
    　　　八五一二號函），是本件既然原告自承其等係因『時機不好，沒有錢繳交
    　　　保費』，即係故意拒繳保費，而有違應繳保費之義務，且於欠繳多時（超
    　　　逾三個月），依規定經工會承辦人電話乃至書面催告繳交，雖係因無錢繳
    　　　納，但仍於收受催告函之際，置之不理，此豈是法律保護他人所應容認的
    　　　。甚者，原告及其妻亦知悉若欠繳保費，而經大會除名，仍得加以退保，
    　　　此為原告不得諉為不知，而在被告將黃女退保後，立即提請大會將黃女依
    　　　規定在正當程序下，合法除名，亦符法制，揆諸前揭解釋，則會員在經除
    　　　名下，即得退保，是在七月二十九日時，被告即得立即依法將之退保，核
    　　　與黃女在八月中方才發生保險事故，其亦無法請求保險給付，至為明確，
    　　　原告之主張容無理由。
　５、至於，勞保局固函示，請會員對所屬欠費被保險人，於該局建檔一年期間內
  　　　仍未繳納致影響工會財務正常運作，得依相關規定予以除名、退會，並申報
  　　　退保。惟查，上開規定非謂工會之被保險人得欠繳保費達一年之久，方才得
 　 　　以除名，其僅係規定，若有被保險人持續欠繳，而工會未將之除名、退保，
  　　　請工會儘速將之除名退保，不要影響工會之財務正常運作達一年，方得除名
  　　　，或謂工會必須建檔一年，而仍於一年後逾時欠繳保費，方得退保，且亦非
  　　　謂工會必須允許欠繳保費之人於一年後方得除名退保。
　　　　被告對於黃女之欠繳亦有建檔在案可稽，被告亦有依規定辦理。
　　　　綜上所述，被告之將黃女退保、除名，其正當理由，非僅立於黃女欠繳保費
  　　　之基礎，而係均經依規定在會員欠繳三個月保費以後，並經催告通知繳交，
  　　　先退保，而於開大會通過除名補正，今原告及黃女生前於接到催告，乃至開
  　　　會員大會之通知時，均置而不理，其權利容不足保障，是被告最後不得已在
  　　　正當程序下，依法將其除名，即得同時將之退保，亦已補正被告將之退保之
  　　　程序，仍符規定，原告之主張顯無理由。
　    註、相關附件之意旨已載明於相關陳述內不另附於判決後，詳參卷附資料。
    理    由
一、原告之妻子黃美雲係從事泥水工之工作，屬勞工保險條例第六條第一項第七款規
    定之「無一定雇主或自營作業之勞工」，其於八十一年起即加入被告花蓮縣泥水
    業職業工會為其會員，並以其本人為被保險人，該工會（即被告）為其勞工保險
    之投保單位，而加入勞工保險，而黃美雲保險費繳納至八十九年二月份，八十九
    年三月開始保險費就未繳納，被告八十九年六月十五日予以退保（欠繳保險費三
    個月），經八十九年七月五日被告理監事聯席會議予以追認，再經被告代表大會
    於八十九年七月二十九日確認，而黃美雲不幸於八十九年八月十一日死亡，因為
    被告未能依法代墊保險費，而使原告無法據領保險死亡給付而衍生訴訟。
二、雙方就上開相關事實及其時間並無爭執，爭執點在於：
  １、法規上
  　勞工保險條例第十五條（勞工保險保險費之負擔）：
      第二款：「第六條第一項第七款規定之被保險人，其普通事故保險費及職業災
      害保險費，由被保險人負擔百分之六十，其餘百分之四十，在省，由中央政府
      補助，在直轄市，由直轄市政府補助」。
  　勞工保險條例第十六條第一項（勞工保險保險費之繳納）：
      第二款：「第六條第一項第七款、第八款及第八條第一項第四款規定之被保險
　　　人，其自行負擔之保險費，應按月向其所屬投保單位繳納，於次月底前繳清，
　　　所屬投保單位應於再次月底前，負責彙繳保險人」。
  　勞工保險條例第十七條（繳費寬限期）：
      第四項：「第六條第一項第七款、第八款及第八條第一項第四款規定之被保險
      人，依第十五條規定負擔之保險費，應按期送交所屬投保單位彙繳。如逾寬限
      期間十五日而仍未送交者，其投保單位得適用第一項規定，代為加收滯納金彙
      繳保險人；加徵滯納金十五日後仍未繳納者，暫行拒絕給付」。
    勞工保險條例施行細則（墊繳規定）：
　　　第四一條：「投保單位因故不及於本條例第十六條規定期限扣、收繳保險費時
　　　，應先行墊繳」。
  ２、主管機關之函示：
　　勞工保險局八十六年八月三十日以（八六）保財字第六００二五三五號函示：
 　　「職業工會會員參加勞工保險欠繳保險費處理要點」，自八十六年九月一日起
      發布施行，八十六年九月底起彙繳八十六年七月份以後之會員勞工保險費，得
      依本處理要點規定列報。
    職業工會會員參加勞工保險欠繳保險費處理要點（其有關部分，其他略）：
　　　　　一　勞工保險局（以下簡稱本局）為辦理職業工會（以下簡稱工會）所屬
　　　　　　　會員被保險人欠繳勞工保險保險費暨滯納金（以下簡稱欠費）催繳事
　　　　　　　宜，特訂定本要點。
          二  工會未於勞工保險條例第十六條第一項第二款規定期限內，將所收保
              險費彙繳本局時，本局應依同條例第十七條有關規定辦理。
          三  工會於所屬被保險人未依勞工保險條例第十六條第一項第二款規定期
              限內，繳納保險費時，應先行墊繳。
          四  工會於所屬被保險人欠繳保險費，經催繳仍未繳納，而無法為其繼續
              墊繳時，應於彙繳當月份保險費時，一併造具當月份欠費名冊送交本
              局，並以掛號函通知被保險人已加計滯納金並暫行拒絕給付。該掛號
              函及執據工會應建檔保存。
          五  工會依前點規定應送交欠費名冊而未於彙繳期限屆滿前送交者，經本
              局通知補送，如仍未於文到十五日內補送時，本局應依勞工保險條例
              第十七條規定辦理。
          九  工會對所屬欠費被保險人，於本局建檔一年期間內，仍未繳納致影響
              工會財務正常運作，得依相關規定予以除名、退會，並申報退保，保
              險效力至申報退保當日廿四時停止。屆期如未申報退保，本局應依勞
              工保險條例第十七條規定辦理。
  ３、訴爭上：
    原告主張：
　　　被告未依勞工險局之相關規定作業（先行墊繳、一年後始得除名退費），所以
　　　有過失，而應負損害賠償之責任。
      被告工會依入會申請切結書之加保遵行事項內規及章程第十二條及第十三條規
　　　定，得主動予以申報退保之說明顯違反勞工保險條例之強制規定應屬無效。
    被告抗辯：
      入會時已經切結遵守工會章程，欠費三個月經警告能不接受，予以開除會員資
      格，被除名、退會，就會被退保。原告有通知及警告，而除名、退會，雖然退
      保再先，但事後均經追認，而且追認時間還沒有發生不幸事件，所以一切合法
      。
      至於，勞工保險局的一年期間，非謂工會之被保險人得欠繳保費達一年之久，
      方才得以除名，其僅係規定，若有被保險人持續欠繳，而工會未將之除名、退
      保，請工會儘速將之除名退保，不要影響工會之財務正常運作達一年，方得除
      名，或謂工會必須建檔一年，而仍於一年後逾時欠繳保費，方得退保，且亦非
      謂工會必須允許欠繳保費之人於一年後方得除名退保。
三、本件不幸之死亡事件衍生之訟爭，是一個權衡的問題。本件屬勞工保險條例第六
    條第一項第七款規定之「無一定雇主或自營作業之勞工」，加入被告花蓮縣泥水
    業職業工會為其會員。保險費之負擔為「第六條第一項第七款規定之被保險人，
    其普通事故保險費及職業災害保險費，由被保險人負擔百分之六十，其餘百分之
    四十，在省，由中央政府補助，在直轄市，由直轄市政府補助」。此部份之保險
    費是以被保險人為負擔之主體，投保單位並無負擔，被保險人負擔以外部分，是
    由政府補助。可見，就本件訟爭，被告並無負擔本件保險費之規定，對於保險費
    部分僅屬於代收代付之性質。
    這樣的情狀下，其中有「勞工保護的問題」也有「職業工會財務管理健全的問題
    」，勞工保險是保護性立法，當然不能因為勞工一時之欠繳保險費，就發生勞工
    保險契約失效的效果，所以立法上有保費次月繳清之規定，也有寬限期之規定，
    也有代墊款項之要求，但同樣的職業工會財務健全管理上也要周延考量。
    這裡，衝突了兩種利益的評價，勞工欠繳保險費應該給予一個適當的緩衝，職業
    工會的財務健全也要給予一個適當的管理，勞工保險費給內的緩衝太寬，會發生
    職業工會財務管理之失控，職業工會財務管理上太嚴格，會導致勞工保險費一時
    繳納之不便，而發生勞工權益之損失，二者之間必須要有一個雙均能共享的平衡
    利益，同時兼顧勞工權益及職業會之管理。
    本院審酌的重心在於相關的規範是否足以平衡二者之利益，而兩造間再這樣的規
    範下有無權益失衡之處。
四、在法規上，勞工保險條例第十六條第一項（勞工保險保險費之繳納）第二款：「
    第六條第一項第七款、第八款及第八條第一項第四款規定之被保險人，其自行負
    擔之保險費，應按月向其所屬投保單位繳納，於次月底前繳清，所屬投保單位應
    於再次月底前，負責彙繳保險人」。
    所以，原告妻子黃美雲八十九年三月份之保費未繳納，應在次月底前繳清（四月
    底），而投保單位（被告）於再次月底前（五月底），負責彙繳保險人。如果還
    是欠繳中，勞工保險條例施行細則第四一條：「投保單位因故不及於本條例第十
    六條規定期限收繳保險費時，應先行墊繳」，故所謂之先行墊繳是第十六條期限
    內未收繳保險費之墊繳。
    而為何要墊繳，是因為勞工保險條例第十七條第四項：「第六條第一項第七款規
    定之被保險人，依第十五條規定負擔之保險費，應按期送交所屬投保單位彙繳。
    如逾寬限期間十五日而仍未送交者，其投保單位得適用第一項規定，代為加收滯
    納金彙繳保險人；加徵滯納金十五日後仍未繳納者，暫行拒絕給付」，有給予繳
    費之寬限期所致。這樣才能健全勞工保險之組織，其個職業工會之健全運作，同
    時兼顧勞工之保險利益。所以，本件勞工保險的效力在欠繳保險費之下，至少要
    延續至八十九年六月十五日（五月底以後再過十五日）。
    而究竟何時才會因為一直之欠繳保險費而影響到保險契約之效力，就是由職業工
    會與勞工間去商議適當的時機，至於勞工保險局所函示之「職業工會會員參加勞
    工保險欠繳保險費處理要點」第九點：「工會對所屬欠費被保險人，於本局建檔
    一年期間內，仍未繳納致影響工會財務正常運作，得依相關規定予以除名、退會
    ，並申報退保，保險效力至申報退保當日廿四時停止。屆期如未申報退保，本局
    應依勞工保險條例第十七條規定辦理」。所稱之時間為「一年期間內」，並未以
    一年以上為限制，而是一年內就要由職業工會來確認這樣的欠繳情形是否還要延
    續保險契約之效力，不要超過一年以上都不檢視，僅為提醒各職業工會注意自己
    之財務健全，墊繳保費與否、墊給保費之期間有多長，並不是加以限制，因而被
    告此部份之抗辯應屬可信。
    本件訟爭之勞工保險契約，雖八十九年三月份之保費欠繳，但法規上就是容許該
    勞工最遲可以在八十九年六月十五日前繳納（不問是否墊繳或是否加收滯納金）
    ，在這段時間之前，投保單位職業工會是不可以任意以欠繳保險費而退保，所以
    原告提出之板橋地方法院之判決，是在這段時間內發生退保情事，而且在這段時
    間內發生死亡之不幸事件，但本件情節是被告在這段法規給予之期限以外，才辦
    理退保，二者情節不同，本院自無法參酌板橋地院之判決而給予原告有利之認定
    。
    當然，按照被告工會之章程而言，應該是要先通過相關決議，才可以辦理退保，
    理監事會決議後，送交代表大會確認，經決議予以除名、退會後，才可以辦理勞
    工保險之退保，但相關會議並非隨時可以召開，各個職業工會的運作情形不一，
    很難期待程序上一體遵行，發生先行退保，再追認除名退會之決議者，將會發生
    這段時間（退保後決議前）所衍生之風險，設若在這段時間發生勞工保險給付之
    情事，就是屬於可以苛責於該工會之事項，因為該工會並未依照自己所定之章程
    而運作，假如這段時間沒有發生勞保給付事項，當然程序上的補正，就是各個職
    業工會可以自行認定之範圍（是否通過追認，如果未通過決議，當然該退保不會
    發生應有之效力）。然而本件黃美雲保險費繳納至八十九年二月份，八十九年三
    月開始保險費就未繳納，被告八十九年六月十五日予以退保，經八十九年七月五
    日被告理監事聯席會議予以追認，再經被告代表大會於八十九年七月二十九日確
    認，而黃美雲不幸於八十九年八月十一日死亡，也沒有發生程序上瑕疵而導致實
    質上勞工權益受影響之事項，因而該程序上之瑕疵是可以救濟的。
五、本件原告妻子欠繳保險費，在超過法定相關寬限期限後，投保單位依相關程序予
    以退保，並未影響其應有之勞工保險利益已如上述。而被告確實有為掛號通知有
    卷附之通知函影本及大宗掛號之郵局細目表影本供參（卷三九、四十頁），而勞
    工保險局九十年五月十一日亦函被告告知崔收積欠勞保費（卷五六、五七頁），
    明確載明黃美雲仍積欠八十九年三月至五月之保險費，而且列明之事由為「該被
    保險人已依相關規定辦理除名、退會，並申報退保者」，勘見被告之處理並無違
    誤（就相關勞工保險之規範而言），原告主張被告有過失而任意退保者，為無可
    信，其訴為無理由，當予以駁回，而該假執行之聲請失所附麗，併予駁回。
六、據上論結，本件原告之訴為無理由，依民事訴訟法第七十八條，判決如主文。
中　　　華　　　民　　　國　　九十一　　年　　十一　　月　　二十九　　　日
　　　　　　　　　　　　臺灣花蓮地方法院民事庭
~B法　　　官　陳心弘
右正本証明與原本無異。
如對本判決不服，應於送達後廿日內，向本院提出上訴狀（應抄附繕本）。
~B法院書記官　吳金寶
中　　　華　　　民　　　國　　九十一　　年　　 十一　　 月　　二十九　　日
